【裁判字號】    89,訴,763
【裁判日期】    900315
【裁判案由】    證券交易法
【裁判全文】
臺北高等行政法院判決                              八十九年度訴字第七六三號
                              .
    原      告  甲○○
                乙○○
    訴訟代收人  戊○○律師
    複  代理人  丙○○律師
                己○○律師
    被      告  財政部證券暨期貨管理委員會
    代  表  人  朱兆銓（主任委員）
    訴訟代理人  丁○○
                庚○○
右當事人間因證券交易法事件，原告不服行政院中華民國八十九年六月二十八日台八
十九年訴字第一八八一三號再訴願決定，提起行政訴訟，本院判決如左：
    主    文
再訴願決定、訴願決定及原處分均撤銷。
訴訟費用由被告負擔。
    事    實
一、事實概要：原告甲○○係國揚實業股份有限公司（以下簡稱國揚公司）、漢華投
    資股份有限公司（以下簡稱漢華公司）之負責人，乙○○係承陽投資股份有限公
    司（以下簡稱承陽公司）之負責人，被告以該等公司係證券交易法第四十三條之
    一第一項所指之共同取得人，渠等截至八十六年六月十七日共同取得福益實業股
    份有限公司（以下簡稱福益公司）股票，超過該公司已發行股份總額之百分之十
    ，嗣後自八十六年六月二十九日至七月五日增加持股五、八○七、七○○股，同
    年七月八日至七月十六日增加持股三、八○○、○○○股、同年七月十七日至七
    月二十五日增加持股三、三七九、○○○股，同年八月一日至八月四日增加持股
    三、一五○、○○○股，同年八月五日至八月十一日增加持股六、五八九、○○
    ○股，均未於所持股份變動後即向該會申報並公告，且累計增減數量超過已發行
    股份總額百分之一，有違證券交易法第四十三條之一第一項規定，乃依同法第一
    百七十八條第一項第一款及第一百七十九條規定，分別以八十八年四月十九日（
    八八）台財證（三）字第○一六○九號至○一六一三號處分書處原告等罰鍰八萬
    元（折合新台幣二十四萬元），原告等不服，提起訴願、再訴願，均遭決定駁回
    ，遂提起行政訴訟。
二、兩造聲明：
  （一）原告聲明：如主文所示。
  （二）被告聲明：請求駁回原告之訴，訴訟費用由原告負擔。
三、兩造之爭點：
    證券交易法第四十三條之一第一項規定：「任何人單獨或與他人共同取得任一公
    開發行公司已發行股份總額超過百分之十之股份者，應於取得後十日內，向主管
    機關申報其取得股份之目的、資金來源及主管機關所規定應行申報之事項；如有
    變動時並隨時補正之。」違反上開規定者，依同法第一百七十八條第一項第一款
    「有左列情事之一者，處二萬元以上十萬元以下罰鍰：一、違反‧‧‧第四十三
    條之一第一項‧‧‧規定者」及第一百七十九條「法人違反本法之規定者，依本
    章各條之規定處罰其為行為之負責人。」其中第四十三條之一第一項所規定「與
    他人共同取得任一公開發行公司已發行股份總額超過百分之十之股份者」，依「
    證券交易法第四十三條之一第一項取得股份申報事項要點」第三點第（二）項，
    所謂與他人共同取得包括「本人及配偶、未成年子女及二親等以內親屬持有表決
    權股份合計超過三分之一之公司或擔任過半數董事、監察人或董事長、總經理之
    公司取得股份者。」該要點之規定是否逾越母法。
  （一）原告主張：
      (1)按「人民之生存權、工作權及財產權應予保障。」「以上各條所列舉之自由
        權利，除為防止妨礙他人自由、避免緊急危難、維持社會秩序或增進公共利
        益所必要者外，不得以法律限制之。」憲法第十五條、第二十三條分別定有
        明文。又「對人民違反行政法上義務之行為科處罰鍰，涉及人民權利之限制
        ，其處罰之構成要件及數額，應由法律定之。若法律就其構成要件，授權以
        命令為補充規定者，授權之內容及範圍應具體明確，然後據以發命令，始符
        憲法第二十三條以法律限制人民權利之意旨。」大法官會議釋字第三一三號
        解釋著有明文。
      (2)查「有價證券之募集、發行、買賣，其管理、監督依本法之規定；本法未規
        定者，適用公司法及其他有關法律之規定。」證券交易法第二條定有明文。
        足見有價證券之買賣、管理、監督等應依證券交易法、公司法及其他有關法
        律之規定。此外證券交易法復無就科處罰鍰之構成要件授權以命令為補充規
        定，被告無法律授權即制定證券交易法第四十三條之一第一項取得股份申報
        事項要點，並據該要點三「（二）本人及其配偶、未成年子女及二親等以內
        親屬持有表決權股份合計超過三分之一之公司或擔任過半數董事、監察人或
        董事長、總經理之公司取得股份者。」之規定認定國揚公司等係共同取得人
        ，依證券交易法第一百七十八條第一項第一款、第一百七十九條科處原告等
        罰鍰，顯未依法律規定即限制原告之權利，應有違誤。
      (3)證券交易法第四十三條之一第一項所謂「共同取得股份」，應係指與他人共
        同集資取得股份或持有股份而言，查國揚、漢華、承揚等公司等為各自獨立
        之法人，彼此並無共同投資、集資計畫，復無持分共有福益公司之股份，顯
        非共同取得人，是原告等應無須依同法第四十三條之一第一項規定申報取得
        股份之目的、資金來源，並於上開申報事項變動時補正之。
      (4)證券交易法第四十三條之一第一項規定，僅授權主管機關規定取得股份之目
        的、資金來源等無涉及人民權利之申報事項，要無授權主管機關就「共同取
        得」之構成要件為定義之規定，準此，被告機關予以擴大範圍所制定出之職
        權命令，於法自屬不合。
      (5)依社會秩序維護法第二十四條第一項規定：「違反本法之數行為，分別處罰
        。但於警察機關通知單送達或逕行通知前，違反同條款之規定者，以一行為
        論。」足證我國行政法確有關於連續違反秩序行為之概念，故就有關違反證
        券交易法之案件，自應予類推適用。本件被告就國揚公司等於八十六年六月
        二十九日至七月五日持股增加五、八○七、七○○股，超過已發行股份總額
        百分之一，未依規定公告並申報為由，科處原告等罰鍰八萬元，則就同年七
        月八日至七月十六日、七月十七日至七月二十五日、八月一日至八月四日、
        八月五日至八月十一日之變動，與上開行為時間密切關連，係基於一個整體
        不可分割之意思決定，應視為一個行為，在被告裁罰通知單送達前，僅得處
        罰一次，被告竟以同一理由處罰原告，顯非有理。
  （二）被告主張：
      (1)按「任何人單獨或與其他人共同取得任一公開發行公司已發行股份總額超過
        百分之十之股份者，應於取得後十日內，向主管機關申報其取得股份之目的
        、資金來源及主管機關所規定應行申報之事項；申報事項如有變動時，並隨
        時補正之。」、「有左列情事之一者，處二萬元以上十萬元以下罰鍰：一、
        違反‧‧‧第四十三條之一第一項‧‧‧之規定者。」及「法人違反本法之
        規定者，依本章各條之規定處罰其行為之負責人。」分別為證券交易法第四
        十三條之一第一項、第一百七十八條第一項第一款及第一百七十九條所明定
        。次按「任何人單獨或與其他人共同取得任一公開發行公司已發行股份總額
        超過百分之十之股份時，單獨或共同取得人均應於取得後十日內依本要點之
        規定向證券暨期貨管理委員會（以下簡稱本會）申報。」、「本要點所稱與
        他人共同取得股份之共同取得人包括左列情形‧‧‧（二）本人及其配偶、
        未成年子女及二親等以內親屬持有表決權股份合計超過三分之一之公司或擔
        任過半數董事、監察人或董事長、總經理之公司取得股份者。‧‧‧」、「
        前二項規定於本人為法人時，其負責人或有代表權之人亦適用之。」及「所
        申報事項如有變動，應依左列規定辦理：（一）所持有股份數額增、減應即
        向本會申報，持股增、減數量達該公開發行公司已發行股份總額百分之一時
        應即公告，並檢附公告報紙向本會申報；上開申報及公告義務應繼續至單獨
        或共同取得股份低於該公司已發行股份百分之十之股份為止。（二）其他申
        報事項如有變動，應於事實發生之日起二日內公告並檢附公告報紙向本會申
        報。」分別為行為時證券交易法第四十三條之一第一項取得股份申報事項要
        點第一點、第三點第二項、第四點及第七點所明定。再按大法官會議釋字第
        二百七十五號解釋：「人民違反法律上之義務而應受行政罰之行為，法律無
        特別規定時，雖不以出於故意為必要，仍須以過失為其責任條件。但應受行
        政罰之行為，僅須違反禁止規定或作為義務，而不以發生損害或危險為其要
        件者，推定為有過失，於行為人不能舉證證明自己無過失時，即應受罰。‧
        ‧‧」。
      (2)原告等稱被告認定渠等共同取得處分依據之「證券交易法第四十三條之一第
        一項取得股份申報事項要點」第三條第一項第二款之規定，並無立法之授權
        ，其效力不無疑義，且依證券交易法第一七八條第一項第一款、第一七九條
        科處原告等罰鍰，未依法律之規定，即限制原告權利，應有違誤；又稱證券
        交易法僅授權主管機關規定除取得股份之目的、資金來源以外無涉及人民權
        利之申報事項，要無授權主管機關就「共同取得」之構成要件為定義之規定
        ，以限制人民權利等語。惟依據證券交易法第二條前段「有價證券之募集、
        發行、買賣，其管理、監督依本法之規定」及同法第三條「本法所稱主管機
        關，為財政部證券暨期貨管理委員會。」之規定，被告為證券交易法之主管
        機關。次依證券交易法第四十三條之一第一項之立法意旨係期使公開發行公
        司股權發生重大變化時，其資訊能即時且充分公開，使證券主管機關及一般
        投資人能瞭解公司股權大量異動的情況、未來公司經營權可能發生之變化及
        經營決策是否連帶發生重大改變。又在證券交易法第四十三條之一第一項未
        對共同取得作定義性規定之前提下，被告為期於執行該法之行政行為時具有
        明確性、可預見性及法律秩序安定性，並自我約束違反該規定本會處分權之
        行使，以落實股權重大異動之管理，特依據該法第四十三條之一第一項之規
        定─主管機關所規定應行申報事項，訂定「證券交易法第四十三條之一第一
        項取得股份申報事項要點」發布實施，就證券交易法第四十三條之一第一項
        之「取得股份」、「共同取得人」、「取得方式」等，予以明白規定其定義
        及其適用範圍，以闡釋該規定之含義，使取得人間知悉在何種情形屬共同取
        得人應行申報，核其性質屬補充性的解釋規定，為執行證券交易法第四十三
        條之一第一項規定所必要。綜上所述，被告發布之申報事項要點，已具備行
        政命令之合法性要件，被告援用證券交易法第四十三條之一第一項暨其申報
        事項要點之規定而作成原處分，係符合依法行政原則，自屬適法。
      (3)原告等稱證券交易法第四十三條之一第一項所謂「共同取得股份」，應係指
        與他人共同集資取得股份或持分共有股份而言，始符該條完全公開之立法意
        旨，並稱國揚、漢華、承陽等公司為各自獨立之法人，各自取得福益公司股
        份並未超過該公司已發行股份總額百分之十，且彼此間並無共同投資、集資
        計劃，復無持分共有福益公司股份，顯非共同取得人等云云。經查國揚、承
        陽及漢華等公司截至八十六年六月十七日止，累計取得福益公司股票共計二
        七、六八七、○○二股，超過福益公司已發行股份總額百分之十以上，次查
        國揚公司董事長為甲○○（法人負責人），而甲○○亦為漢華公司之董事長
        ，承陽公司為甲○○持有表決權股份超過三分之一及與其配偶李琇瑟擔任過
        半數董事之公司，是以國揚等三家公司取得福益公司股票之情形，核已符合
        首揭證券交易法第四十三條之一第一項取得股份申報事項要點第三點第二項
        及第四點有關共同取得人之規定。再查渠等於八十六年六月二十九日至同年
        七月五日持股增加五、八○七、七○○股，於八十六年七月八日至同年月十
        六日增加持股三、八○○、○○○股，於八十六年七月十七日至同年月二十
        五日增加持股三、三七九、○○○股，於八十六年八月一日至同年月四日增
        加持股三、一五○、○○○股，於八十六年八月五日至同年月十一日增加持
        股六、五八九、○○○股，依行為時證券交易法第四十三條之一第一項暨其
        取得股份申報事項要點第七點（一）之規定，應於所持股份變動後即向被告
        申報，且累計增減變動超過已發行股份總額百分之一應即公告。惟查國揚、
        承陽及漢華等三家公司共同取得人均未依法申報及公告，又因國揚、漢華等
        二家公司董事長係甲○○，承陽公司董事長係乙○○，故被告依證券交易法
        第一百七十八條第一項第一款及第一百七十九條之規定處以訴願人等罰鍰八
        萬元，洵屬有據，於法尚無違誤。
      (4)查證券交易法第四十三條之一之立法意旨係期使公司股權重大異動之資訊能
        即時且充分公開，使主管機關及投資人能瞭解公司股權大量變動之來由及其
        趨向，以貫徹完全公開之原則，並防範有心人士介入上市、櫃公司經營權謀
        取不法利益，俾保障投資大眾之權益。據此，證券交易法第四十三條之一第
        一項後段之變動事項申報義務，即所持有股份數額增、減達該公開發行公司
        已發行股份總額百分之一時，應即公告，並檢附公告報紙向被告申報之義務
        ，應屬不同之作為義務，如此方足以貫徹該規定之立法意旨及規範精神，故
        取得人違反任一申報義務時，均應按次分別科處罰鍰。另證券交易法中並未
        有如刑法總則有關連續犯從一重處斷之規定，尚難比附援引非屬行政法之刑
        法總則之規定，予以從一重處斷，故被告依違反申報義務之次數予以分別處
        罰。綜上所述，原告等主張本會已就原告等於八十六年六月二十九日至八十
        六年七月五日間股份變動未申報予以處分，而系爭於八十六年七月八日至同
        年月十六日增加持股三、八○○、○○○股、於八十六年七月十七日至同年
        月二十五日增加持股三、三七九、○○○股、於八十六年八月一日至同年月
        四日增加持股三、一五○、○○○股及於八十六年八月五日至同年月十一日
        增加持股六、五八九、○○○股未予申報、公告，與前揭未申報、公告之行
        為係基於一個整體不可分割之意思決定，應視為一個行為，僅得處罰乙次等
        語，顯有曲解法令之誤，實不足採。
      (5)關於證券交易法第四十三條之一第一項規定所稱「共同取得」既屬不確定法
        律概念，被告為執行該法律，必須對之加以具體界定，才得據以執行。為探
        求及闡釋該條文所稱「共同取得」之意旨，被告特依據社會一般經驗法則，
        並參照國外法制，針對實務上典型之共同取得關係，以行政命令規定進行類
        型化處理，於「證券交易法第四十三條之一第一項取得股份申報事項要點」
        第三點訂定共同取得之行為態樣，使證券交易法第四十三條之一第一項對於
        共同取得人規範制度，得為適當之應用，並發揮統一個案事實認定的基準及
        執法之裁量準則，乃為正確認定事實並妥適適用法律所必要。此外，證券交
        易法第四十三條之一第一項，係仿自美國一九三四年證券交易法第十三條第
        四項之規定訂定，其規定任何人單獨或與他人共同取得某一證券發行股數達
        百分之五以上者，應於取得後十日內向證券交易所、發行公司、證管會單位
        等提出說明書，說明其資金、取得證券之目的、取得人之背景等資料，該規
        定之目的在於使取得公司相當比例股份之人，負公開相關資訊之義務，使主
        管機關及投資人能了解股權大量變動來由及趨勢，是「完全公開」 （ Full
        Disclosure）原則之發揮。另為使具有實質控制關係者亦得一併揭露，美國
        證券交易法第十三條第七項並擬制規定二人以上組織之合夥、隱名合夥、或
        其他團體持有證券者視為同一人所有，以達到該條規範之目的。因此，該「
        證券交易法第四十三條之一第一項取得股份申報事項要點」第三點（二）明
        定共同取得之規定並未違反母法之立法意旨。綜上所述，被告發布之申報事
        項要點，已具備行政命令之合法性要件，被告援用證券交易法第四十三條之
        一第一項暨其申報事項要點之規定而作成原處分，係符合依法行政原則，自
        屬適法。
    理    由
甲、程序方面：
    被告代表人原為林宗勇，八十九年十一月一日變更為朱兆銓，茲由其具狀聲明承
    受訴訟，核無不合，應予准許。
乙、實體方面：
一、按行政機關基於其法定職權，固得對多數人民，就一般事項制定普遍抽象適用之
    職權命令，但其內容仍必須遵守有關法律之規定，不得逾越。證券交易法第四十
    三條之一第一項規定：「任何人單獨或與他人共同取得任一公開發行公司已發行
    股份總額超過百分之十之股份者，應於取得後十日內，向主管機關申報其取得股
    份之目的、資金來源及主管機關所規定應行申報之事項；如有變動時並隨時補正
    之。」其中規定主管機關得制定者，為符合該條項規定「單獨或與他人共同取得
    任一公開發行公司已發行股份總額超過百分之十之股份」，所應「申報之事項」
    ，而不及於其他，故被告機關依該條項所制定之「證券交易法第四十三條之一第
    一項取得股份申報事項要點」（以下稱系爭要點），自應遵守上開規定之範圍。
二、查系爭要點第三點規定，「本要點所稱與他人共同取得股份之共同取得人包括‧
    ‧‧（二）本人及其配偶、未成年子女及二親等以內親屬持有表決權股份合計超
    過三分之一之公司或擔任過半數董事、監察人或董事長、總經理之公司取得股份
    者」，乃係就申報義務主體所取得之股份範圍加以規範，與證券交易法第四十三
    條之一第一項規定主管機關依其職權訂定「申報事項」之範圍有所不同。按關於
    人民在何種情形下，有義務主動向主管機關申報其取得公開發行公司股份之股數
    ，證券交易法第四十三條之一第一項業已明白規定為「單獨或與他人共同取得超
    過已發行公司股份十分之一」者，而所謂共同取得，法律上本有一定之意義，即
    取得為共有（包括分別共有或公同共有）或基於共同之意思聯絡而取得者。系爭
    要點第三點（二）將共同取得人之範圍規定包括「本人及其配偶、未成年子女及
    二親等以內親屬持有表決權股份合計超過三分之一之公司或擔任過半數董事、監
    察人或董事長、總經理之公司取得股份者」，實已逾越法律應有之解釋，本院自
    不受其拘束（參照司法院釋字第一三七、二一六號解釋）。
三、又證券交易法第二十二條之二第一項規定，已依該法發行股票公司之董事、監察
    人、經理人或持有公司股份總額超過百分之十之股東，應依該條所規定之一定方
    式為之。同法第二十五條第一項規定，公開發行股票之公司於登記後，應將其董
    事、監察人、經理人或持有公司股份總額超過百分之十之股東，所持有之本公司
    股票種類、股數及票面金額，向主管機關申報並公告之。同法第一百五十七條之
    一第一項規定，發行股票公司之董事、監察人、經理人或持有公司股份總額超過
    百分之十之股東，獲悉有重大影響公司股票價格之消息時，在消息公開前不得為
    股票之買賣限制等，依各該法條之規定，均包括其配偶、未成年子女及利用他人
    名義而持有股票者在內（第二十二條之二第三項、第二十五條第三項、第一百五
    十七條之一第五項）。申言之，上開相關證券交易法之規定，就董事、監察人、
    經理人及持有公司股份總額超過百分之十之股東有關申報義務之課予、股票移轉
    自由權利之限制，適用於其配偶、未成年子女及利用他人名義而持有股票者，均
    已有明文規定，而同法第第四十三條之一對於所謂共同取得人，既無類似之明文
    規定，依法律之邏輯解釋原則，即不應予以擴張解釋。
四、查原告甲○○為國揚公司及漢華公司董事長，又承陽公司（董事長為原告乙○○
    ）為原告甲○○持有表決權股份超過三分之一及與其配偶李琇瑟擔任過半數董事
    之公司，三公司之法人人格均屬個別，其個別取得之福益公司股份亦未達到前述
    應主動向主管機關申報之股數等事實，為兩造所不爭執，被告機關以國揚公司、
    漢華公司、及承揚公司之負責人間有系爭要點第三點（二）所規定之上開關係，
    而將三公司於八十六年六月十七日個別所有之福益公司股份予以合併計算，認其
    已超過百分之十，為共同取得股份人，嗣後增減股份超過百分之一，未向被告申
    報並公告，乃依證券交易法第一百七十八條第一項第一款規定：「有左列情事之
    一者，處二萬元以上十萬元以下罰鍰：一、違反‧‧‧第四十三條之一第一項‧
    ‧‧規定者」。證券交易法第一百七十九條：「法人違反本法之規定者，依本章
    各條之規定處罰其為行為之負責人」，處原告等八萬元（折合新台幣二十四萬元
    ）罰鍰，於法尚有未合，原告主張原處分為違法，訴願及再訴願決定仍予維持，
    亦有違誤，即屬可採，爰將再訴願、訴願決定及原處分均予以撤銷。
五、至於為使公開發行公司之股權發生重大變化時，資訊能及時且充分公開，使證券
    主管機關及投資大眾能有所了解，落實股權重大異動之管理，並確保投資大眾之
    權益，在公開發行公司股權發生變動之情形下，課以關係人有向主管機關申報之
    義務，固屬必要，惟其既涉及人民之義務，依中央法規標準法第五條第二款規定
    ，自應以法律之形式為之。又兩造其餘攻擊防禦方法，於本件判決結果不生影響
    ，故不予一一審究，均附此敘明。
丙、據上論結，本件原告之訴為有理由，依行政訴訟法第九十八條第三項前段規定，
    判決如主文。
中      華      民      國     九十     年      三      月     十五     日
                                     臺北高等行政法院第三庭
                                              審判長法  官  徐瑞晃
                                                    法  官  吳慧娟
                                                    法  官  李得灶
右為正本係照原本作成。
如不服本判決，應於送達後二十日內，向本院提出上訴狀並表明上訴理由，如於本判
決宣示後送達前提起上訴者，應於判決送達後二十日內補提上訴理由書（須按他造人
數附繕本）。
中      華      民      國     九十     年      三      月     十六     日
                                                    書記官  陳清容


司法院資訊處製作；財團法人民間司法改革基金會備份。
